【裁判字號】    96,訴,1226
【裁判日期】    970424
【裁判案由】    公共危險
【裁判全文】
臺灣基隆地方法院刑事判決              96年度訴字第1226號
公  訴  人  臺灣基隆地方法院檢察署檢察官
被      告  乙○○
選任辯護人  陳豪杉  律師
            李振燦  律師
上列被告因公共危險案件，經檢察官提起公訴（96年度偵字第36
74號），本院判決如下：
    主  文
乙○○無罪。
    理  由
一、公訴意旨：
    被告乙○○於民國96年6 月20日上午8 時，僱請不知情之甲○○指示不知情之楊龍惠，駕駛怪手，先、後破壞「臺北縣
    萬里鄉○○里○○段龜吼小段第317 之97地號」土地上之植
    草磚（以下簡稱「甲地植草磚」），及「同地段第317 之23
    地號」、「同地段第317 之108 地號」土地上之柏油路面（
    以下簡稱「乙地柏油路面」），同時將「甲地植草磚」碎塊
    堆置在「乙地柏油路面」而壅塞道路，足生告訴人戊○○、
    丁○○及公眾往來之危險，因認被告涉犯刑法第一百八十五
    條第一項之妨害公眾往來安全罪嫌云云。
二、被告答辯：
    被告固不否認其曾於96年6 月20日上午8 時，因地主委託而
    鳩工刨除「甲地植草磚」及「乙地柏油路面」，惟堅詞否認
    有何公訴意旨所稱之妨害公眾往來安全之犯行，並爭執所指
    鳩工刨除之實際面積，及所指將「甲地植草磚」碎塊堆置在
    「乙地柏油路面」等情節，辯稱：本案所涉之刨除範圍，尚
    非供公眾往來通行之道路，故伊主觀上，既無致生危險於往
    來公眾安全之故意，客觀上，亦無致生危險於往來公眾安全
    之行為等語。
三、公訴論據：
    旨揭工程係由被告鳩工施作之事實，首經被告坦承在卷，並
    據證人楊龍惠、甲○○、戊○○證述明確，且有土地登記第
    二類謄本（「臺北縣萬里鄉○○里○○段龜吼小段第317 之
    97地號、第317 之23地號、第317 之108 地號」）、委託書
    、地籍圖謄本等件在卷可憑。其次，旨揭工程業已損壞、壅
    塞道路，並足生告訴人戊○○、丁○○及公眾往來之危險等
    客觀情節，亦有相關照片附卷足考，並經檢察官於96年10月
    15日到場勘驗暨囑託臺北縣汐止地政事務所丈量無訛，分別
    製有勘驗筆錄、勘驗照片、臺北縣汐止地政事務所複丈成果
    圖在卷可稽。至被告雖辯稱係遵循臺北縣北府工新字第0930
    778897號函暨會勘結論，並已徵得地主同意方鳩工而為旨揭
    工程之施作云云，然細繹臺北縣政府93年11月19日北府工新
    字第0930778897號函所檢附之「為協商恢愎『臺二線50k+45
    0 叉路改善工程』使用非屬本府認定現有巷道範圍之土地」
    會勘記錄，其結論實乃：「責由萬里鄉公所依城鄉○○○巷
    道放樣成果，將該『多舖』路面刨除」，而非責由被告鳩工
    ；據此勾稽被告捨卻「催促萬里鄉公所」之方式而不為，甚
    且於相隔數年以後之96年6 月20日，方鳩工施作旨揭工程，
    則其別有所圖之主觀犯意，已屬昭然。尤以被告（或依被告
    指示而為施工之甲○○、楊龍惠等人）既未於施工之初預作
    丈量，復未於竣工之後測量確認，致所刨除之實際範圍，非
    特業已逾越、侵害具有公用地役關係之「既成巷道」，「甲
    地植草磚」之碎塊亦未經移除而經堆置於「乙地柏油路面」
    ，則被告主觀上，具備「損壞、壅塞道路致生危險於往來公
    眾安全」之故意，客觀上，查有「損壞、壅塞道路致生危險
    於往來公眾安全」之行為，當無可疑。
四、本院就本案之判斷：
  (一)證據能力之論斷
  1.本案相關卷證資料，其中有關「被告以外之人於審判外之言
    詞或書面陳述」，概未見被告暨其辯護人就其證據能力提出
    異議而表爭執（參見本院97年2 月19日準備程序筆錄第3-4
    頁；另參見本院卷附刑事答辯(一)狀第4 頁）；兼以本院自形
    式察其作成、取得當時外部情況，亦俱無「任意性」或「信
    用性」違反而顯然不適當之情形，而悉與刑事訴訟法第一百
    五十九條之五之規定相符。因認本案相關卷證資料，其中有
    關「被告以外之人於審判外之言詞或書面陳述」，均有證據
    能力，而毋庸再依刑事訴訟法第一百五十九條之一至同法第
    一百五十九條之四等規定為個別性之贅餘斟酌。
  2.至檢察官於偵查中，依刑事訴訟法第二百十二條以下規定，
    勘驗本案所涉犯罪現場，暨依刑事訴訟法第四十一條、第四
    十二條規定製作之勘驗筆錄暨勘驗現場照片，核亦均與法定
    程序相符，是其自屬實施刑事訴訟程序之公務員依據法定程
    序而取得之證據，即其證據能力之具備，當亦毋庸置疑。
  (二)本案事實暨其法律評價
  1.被告於96年6 月20日上午8 時，鳩工刨除「甲地植草磚」，
    及「乙地柏油路面」等事實，首經被告坦承在卷（惟爭執所
    指鳩工刨除之實際面積，及所指將「甲地植草磚」碎塊堆置
    在「乙地柏油路面」等情節），並據證人甲○○、楊龍惠證
    述在卷。且本院勾稽卷附相關照片及複丈成果圖之所示，核
    亦足認：公訴意旨所稱之「甲地植草磚」及「乙地柏油路面
    」，尚非在涉案陸路「臺二線」之範圍以內。申言之，倘以
    本案所涉之「坡崁」為界（參見卷附照片），「坡崁」東側
    ，方屬涉案陸路「臺二線」之所在，且其地勢亦較為平整、
    低漥；至「坡崁」西側，除其地勢較為高聳，並有「玉田路
    50號至60號建物」坐落其上（且以建物座向而論，前揭「坡
    崁」係位處建物「前方」）。茲因「坡崁」東、西兩側之地
    勢高低有別，是以上開「玉田路50號至60號建物」之座向而
    論，建物左側尚有「斜坡路段」緊鄰「坡崁」緩降而下，而
    與地勢較為低漥之「臺二線」交會銜接，俾「玉田路50號至
    60號住戶」得以直接通行至「臺二線」陸路。據此對照本案
    起訴事實，上開「緊鄰『坡崁』緩降並與『臺二線』交會銜
    接之『斜坡路段』」，即為公訴意旨所稱「乙地柏油路面」
    之位置所在；而上開「『玉田路50號至60號建物』前方、緊
    臨『坡崁』西側之邊緣土地」，則屬本件公訴意旨所稱「甲
    地植草磚」之位置所在。
  2.按刑法第一百八十五條第一項妨害公眾往來安全罪，係為保
    護公眾往來交通上之安全而設，以損壞、壅塞陸路、水路、
    橋樑或其他公眾往來之設備或以他法致生往來之危險者為要
    件。申言之，本罪之「行為」，乃指對於供公眾往來之通行
    設備施以損壞、壅塞或以其他手法而足生往來危險之行為，
    其中，所稱之「損壞」、「壅塞」，僅屬以他法致生公眾往
    來危險之例示；本罪之「行為客體」，即「陸路、水路、橋
    樑或其他公眾往來之設備」，大凡鋪設於陸地之通路或供船
    舶舟艇通行之水道，而屬公眾往來之設備者，不論其名稱如
    何，亦不問其究屬公有抑或私人所有，固皆在本罪保護之列
    ，惟其性質上必以「供公眾往來所使用」者為限，倘僅供特
    定人或私人專用，就令有所損壞、壅塞，乃至以他法致生往
    來之危險，亦因「行為客體」與本罪要件不合，而不能以本
    罪論擬。即以本案情節而論，姑不論被告鳩工刨除之實際面
    積，亦不論被告究否曾經授意將「甲地植草磚」碎塊堆置在
    「乙地柏油路面」，公訴意旨既認被告所為業已觸犯刑法第
    一百八十五條第一項之罪，則其起訴所指「甲地植草磚」及
    「乙地柏油路面」之位置所在，即如前揭1.所述，「緊鄰『
    坡崁』緩降並與『臺二線』交會銜接之『斜坡路段』」（「
    乙地柏油路面」之位置所在），及「『玉田路50號至60號建
    物』前方、緊臨『坡崁』西側之邊緣土地」（「甲地植草磚
    」之位置所在），究否「供不特定多數人（公眾）往來使用
    」而同屬刑法第一百八十五條第一項所欲規範保護之客體，
    當屬被訴罪名得否成立之首要關鍵。經查：
  (1)公訴意旨雖迭舉證人鄭洪坤（臺北縣政府城鄉局人員）於偵
    查中之證述，及臺北縣政府93年11月19日北府工新字第0930
    778897號函所檢附之「為協商恢愎『臺二線50k+450 叉路改
    善工程』使用非屬本府認定現有巷道範圍之土地」會勘記錄
    ，論證：旨揭「斜坡路段」之部分範圍，業據縣市主管機關
    依據當時有效之臺灣省建築管理規則（嗣於94年6 月20日明
    令廢止）劃列為「既成巷道」（即本件雙方一再爭執之「道
    路退縮地」範圍），被告在「斜坡路段」鳩工刨除之範圍，
    復已逾越並侵害上開業經劃列之「既成巷道」（嗣更將所刨
    除植草磚堆置其上），則被告當係「損壞」、「壅塞」前揭
    「行為客體」云云。然本院按縣市主管機關對於私有土地是
    否屬於現有巷道，固有認定之職權，惟其依法律授權，據建
    築法規，乃至業經廢止之臺灣省建築管理規則所為「既成巷
    道」之認定，實乃策重於「通行之便利或省時」，而非重在
    「不特定公眾」之往來使用；易言之，縣市主管機關本於職
    權所認定之「既成巷道」，雖有可能併屬刑法第一百八十五
    條第一項所指「供公眾往來所使用」之陸路，然其亦可能僅
    止「供特定人或私人專用」，而與刑法第一百八十五條第一
    項所指「供公眾往來所使用」之性質迥不相牟！據此，公訴
    意旨以「既成巷道」而反面論證旨揭「斜坡路段」之部分範
    圍即屬「供公眾往來所使用」之陸路云云，首即顯有誤會。
  (2)公訴意旨又以證人鄭洪坤（臺北縣政府城鄉局人員）於偵查
    中之證述，論稱：旨揭「斜坡路段」之部分範圍，既經縣市
    主管機關劃列為「既成巷道」，則其自有「公用地役關係」
    云云。惟按「公用地役關係乃私有土地而具有公共用物性質
    之法律關係，與民法上地役權之概念有間。既成道路成立公
    用地役關係，首須為不特定之公眾通行所必要，而非僅為通
    行之便利或省時；其次，於公眾通行之初，土地所有權人並
    無阻止之情事；其三，須經歷之年代久遠而未曾中斷，所謂
    年代久遠雖不必限定其期間，但仍應以時日長久，一般人無
    復記憶其確實之起始，僅能知其梗概（例如始於日據時期、
    八七水災等）為必要。至於依建築法規及民法等之規定，提
    供土地作為通行道路，與因時效而形成之既成道路尚有不同
    （司法院大法官會議釋字第400 號解釋理由書參見）」。由
    此顯見，「既成巷道」必須具備特定條件，方得成立「公用
    地役關係」，而非「既成巷道」一經認定，即得謂其間亦必
    成立所指之「公用地役關係」。即就本案情節以言，初不論
    旨揭「斜坡路段」之闢建年代，亦不論旨揭「既成巷道」認
    定之適法、妥當（按：關此「既成巷道」之認定，其適法、
    妥當與否，因屬公法糾紛，是自非本院所得審究），徵諸證
    人即告訴人戊○○證稱：「（問：你們鋪設植草磚時，有無
    想過得到地主同意？）當然有，但經我們向附近住戶查問的
    結果，附近住戶表示地主很難溝通，同時附近住戶也告知地
    主曾在92年間，將我們前排住戶的前方既成道路的柏油全部
    刨除，經當時住戶向工務局反應，工務局才到場回復原狀。
    因此，我們心想地主既然不好溝通，我們又是以鋪設植草磚
    的方式來維護環境，倘若地主不同意，隨時可以拿起來，才
    會在沒有具體徵得地主同意的情形下施作植草磚。（問：你
    們鋪設植草磚時，地主有無前來向你們反應？）在本案施工
    以前，約1 、2 個禮拜左右（當時植草磚已經鋪設長達1 年
    的時間），地主曾經來找我們，... 」（本院97年3 月19日
    審判筆錄第10-11 頁）由此足見，涉案土地之所有權人似有
    長年阻擾他人使用土地之舉，則得否謂「土地所有權人並無
    阻止情事」而認與公用地役關係之成立要件相符，已屬可疑
    ！遑論證人戊○○所稱：「（問：證人所指被告刨除路面的
    行為，造成你們無法對外通路的原因，是否在於車輛停放的
    問題？）是，因為後排住戶的後方空地，也是既成巷道，同
    時也是後排住戶可以使用的土地，因此，我們前排住戶倘若
    將車子停放到後排住戶的既成巷道，會造成後排住戶的困擾
    （因後排住戶也有自己的車輛要停放），而且以相同的邏輯
    來看，如果被告可以不讓我們使用土地，後排的既成巷道的
    地主，當然也可以拒絕我們使用他的土地。因此，雖然我以
    步行方式，可以由前排經由樓梯走到後排，再經由後排住戶
    的對外公路通行，但是這樣一來，我就無法使用自己的車輛
    。因此，這確實對我們造成不方便而且我也認為這樣不公平
    。另外，除了平日通行的不方便以外，倘若我們不能使用前
    排既成道路，搬家時也會有所困擾，因為家具不可能先放在
    後排的既成巷道再以人力的方式經由樓梯搬到下排住戶，還
    有叫送瓦斯桶也是問題。」（本院97年3 月19日審判筆錄第
    12頁）則其顯非「通行之所必要」，而祇在圖取「通行之便
    利或省時」，尤屬不言可喻！據此，公訴意旨所稱之「公用
    地役關係」云云，更顯乏適據。
  (3)實則，公訴意旨所稱「甲地植草磚」之位置所在，即如前揭
    1.所指，「『玉田路50號至60號建物』前方、緊臨『坡崁』
    西側之邊緣土地」，首即核與陸路範圍迥不相牟，徵諸證人
    即告訴人戊○○一再敘稱「為求美化環境，方未經地主同意
    而在其上舖設植草磚」等語即明。至公訴意旨所稱「乙地柏
    油路面」之位置所在，即如前揭1.所述，「緊鄰『坡崁』緩
    降並與『臺二線』交會銜接之『斜坡路段』」，固為「玉田
    路50號至60號住戶」駕駛車輛往來「臺二線」陸路之捷徑（
    參見前揭1.所述，於茲不贅），惟關此「斜坡路段」充其量
    僅在供「玉田路50號至60號住戶」駕駛車輛往來「臺二線」
    之通行使用，徵諸臺北縣政府警察局金山分局96年8 月16日
    北縣警金刑字第0960012944號函覆內容（偵查卷第33頁），
    及證人戊○○證稱：「（問：目前仍住在案發現場的住戶？
    ）目前有5 戶，但是其中1 戶較少到該址住。...（問：你
    住家前方的既成道路，是否可以通往你住家後方？）不行，
    那裡是死巷子，車子無法開上去。... （問：你遷入該屋時
    ，你那一排有哪些住戶？）包括我有4 戶。... 」（本院97
    年3 月19日審判筆錄第8 頁、第9 頁、第10頁）等語，益足
    析其梗概。據此，無論旨揭「斜坡路段」究否劃列為「既成
    巷道」，概因其性質上，僅止於供「玉田路50號至60號住戶
    」等特定人或少數得特定之人使用，而與「不特定之公眾」
    迥不相牟，致尚難該當刑法第一百八十五條第一項所規範之
    「行為客體」；又就令「玉田路50號至60號住戶」因此無聯
    外道路可供通行，如欲使用上揭土地，亦應循民事途徑解決
    ，而非倒果為因，逕將旨揭僅供「特定人使用」之「斜坡路
    段」與刑法第一百八十五條第一項所規範之「行為客體」為
    等量齊觀之評價。
  3.綜上研析，公訴意旨所稱「甲地植草磚」及「乙地柏油路面
    」之位置所在，即如前揭1.所述，「緊鄰『坡崁』緩降並與
    『臺二線』交會銜接之『斜坡路段』」（「乙地柏油路面」
    之位置所在），及「『玉田路50號至60號建物』前方、緊臨
    『坡崁』西側之邊緣土地」（「甲地植草磚」之位置所在）
    ，其性質上既非「供公眾往來所使用」，則其自亦非屬刑法
    第一百八十五條第一項所欲保護之「行為客體」，是本案起
    訴事實顯然不能合致本罪之構成要件，事極顯然。且關此結
    論，亦殊不因「被告鳩工刨除之實際面積」及「其究否曾經
    授意將『甲地植草磚』碎塊堆置在『乙地柏油路面』」而生
    歧異，爰不就此另為贅論。
  (三)結論：
    按犯罪應依證據認定之，無證據不得認定犯罪事實。被告未
    經審判證明有罪確定前，推定其為無罪，此為我刑事訴訟之
    基本原則。又公訴案件犯罪證據之蒐集，及提起公訴後，對
    犯罪事實之舉證責任及指出證明之方法，均屬公訴人之職責
    ，原則上法院僅於當事人之主張及舉證範圍內進行調查證據
    ，其經法定程序調查證據之結果，認已足以證明犯罪事實時
    ，始得為犯罪事實之認定。若其為訴訟上之證明，於通常一
    般人仍有合理之懷疑存在，尚未達於可確信其真實之程度者
    ，在該合理懷疑尚未剔除前，自不能為有罪之認定。法院不
    得以偵查機關關於某種犯罪之調查不易，即放棄上開原則之
    堅持，致有違背刑事訴訟無罪推定及嚴格證明之原則，其理
    甚明（最高法院94年度臺上字第2033號判決意旨參照）。茲
    本案客觀跡證既仍存在有利於被告之前揭合理懷疑，而未達
    到任何人均無可置疑之地步；公訴人所舉證據資料或本院在
    職權調查證據之範圍內，復查無其他積極證據足認被告確有
    檢察官起訴意旨所指之犯行，基於「罪證有疑，利歸被告」
    之證據法則，本院理應認為公訴意旨尚屬不能證明，並應逕
    為被告無罪之諭知，以昭審慎。
據上論斷，應依刑事訴訟法第三百零一條第一項，判決如主文。
本案經檢察官丙○○到庭執行職務。
中    華    民    國    97    年    4     月    24    日
                  刑事第四庭審判長法  官  齊  潔
                                  法  官  何怡穎
                                  法  官  王慧惠
以上正本證明與原本無異。
如不服本判決應於收受本判決後10日內向本院提出上訴書狀，其
未敘述上訴理由者，並得於提起上訴後10日內向本院補提理由書
狀（均須按他造當事人之人數附繕本）「切勿逕送上級法院」。
中    華    民    國    97    年    4     月    24    日
                                  書記官  王一芳


司法院資訊處製作；財團法人民間司法改革基金會備份。
